台灣台中地方法院刑事判決　　　　　　　　　　　　　九十二年度易字第一二二號
　　公　訴　人　台灣台中地方法院檢察署檢察官
　　被　　　告　乙○○
　　選任辯護人　陳明發律師
右列被告因詐欺案件，經檢察官提起公訴（九十年度偵字第一七二九號），本院判
決如左：
    主      文
乙○○無罪。
    理      由
一、本件公訴意旨如附件起訴書所載。
二、查公訴人係以被告乙○○坦承於附表所示之互助會首丙○○等人向其召集參加互
    助會之際，告知己○○○、庚○○母子亦可加入互助會，而己○○○或庚○○加
    入附表所示之互助會後，並將互助會簿正本交付己○○○、庚○○母子之事實，
    然否認有詐欺犯行，辯解稱己○○○、庚○○母子加入互助會後不繳錢，其才向
    會首說己○○○、庚○○母子不要參加，己○○○、庚○○母子名義的互助會由
    其頂下來，其有問會首是否要要更改會單，會首都說不用更改云云，惟查（一）
    被告之犯罪事實，業據告訴人己○○○、庚○○二人指訴甚詳，並有互助會單附
    卷可稽。（二）自民國八十七年三月十八日起至八十九年四月間止，被告曾邀告
    訴人二人加入附表所所示之七個互助會，業據被告自白在卷。倘告訴人二人每次
    均在答應加入互助會，並取得互助會簿後，又反悔拒不繳納會款，衡情被告豈會
    一再邀告訴人二人參加他人所召集之互助會，且每次均頂下告訴人名義之互助會
    款？又告訴人有互助會簿正本一節，業據告訴人提出三份互助會簿為憑（附於證
    物袋內），而被告從未告知會首更改會員名冊之事實，亦據證人即會首戊○○、
    丙○○、黃聘珠等三人結證在卷。倘告訴人未繳納會款而由被告頂替，被告豈有
    不追回互助會簿及更改會員名冊之理？是被告所辯顯係卸責之詞，不足採信，從
    而認定被告有詐欺之犯行。
三、按犯罪事實應依証據認定之，無證據不得推定其犯罪事實，刑事訴訟法第一百五
    十四條定有明文。刑事訴訟法上所謂認定犯罪事實之證據係指足以認定被告確有
    犯罪行為之積極證據而言，該項證據自須適合於被告犯罪事實之認定，始得採為
    斷罪資料。認定犯罪事實應依證據，為刑事訴訟法所明定，故被告否認犯罪事實
    所持之辯解縱屬不能成立，仍非有積極證據足以證明其犯罪行為，不能遽為有罪
    之認定。
四、公訴意旨雖以上開理由及證據認被告觸犯詐欺罪，然查：
（一）公訴意旨認告訴人已如期交付會款予被告乙○○並轉交會首云云，惟查被告始
      終否認有代收會款之事實，且告訴人迄未能舉証証明有交付會款予被告之事實
      。己○○○在偵查中先則供稱是乙○○招其加入別人之互助會，其每個月都領
      現金交會錢，都是經乙○○轉交會首（偵查卷八十九年十一月十六日筆錄），
      次改稱交被告的會錢都是用現金，有部分用利息抵付，每個月交新台幣（下同
      ）十六、七萬元現金（九十年二月八日筆錄），已見其不符，參諸證人即會首
      丙○○所証「我有向郭真盆借八十萬元，每月利息一萬六千元，都是直接付郭
      真盆。」（見九十年三月廿六日筆錄）及證人即會首丁○○（林定令）證稱向
      己○○○之借款是直接開支票給郭真盆入帳兌領（見九十年三月廿六日筆錄）
      ，足見其說詞不只前後矛盾，且與上開二位證人所証內容不符，自無可採。卷
      附之己○○○票據代收摺、房屋租約、土地權狀、証明書、郵政儲金簿、台中
      中小企銀存摺、陳秀華台中中小企銀存摺及庚○○中興銀行往來對帳單、中興
      銀行存摺等資料（偵查卷七十一、一○一頁），均僅証明其等有上開現金收入
      或帳款之出入而已，不能作為其等有交付會款予被告之證據。
（二）公訴意旨認被告利用會首丙○○等人與告訴人彼此不認識，且告訴人從未關切
      開標情形之機會，而為本件詐欺行為。惟查告訴人與丙○○、林定令（即丁○○）等二人認識已十餘年，且二人均曾向告訴人己○○○借款，並每月支付利
      息予林女之事實，已據己○○○自承在卷，林女在八十九年十一月廿八日呈報
      狀載明其早在八十一年就已參加丙○○之互助會，且丙○○也多次向林女借貸
      ，丁○○（即林定令）夫婦因經營超市向己○○○借款六十萬元，之前即曾借
      款，利息每月一萬二千元，借了快一年，是渠等間應相當熟識，是公訴意旨認
      被告利用丙○○、林定令與告訴人不熟識之機會，而冒標會款，並非真實。又
      林定令証稱「當初是乙○○說要以己○○○、鄭騰輝名字加入互助會，我從未
      與己○○○接觸過，會錢都是由乙○○支付，己○○○從未打過電話說要標會
      的事。」查告訴人所稱參加互助會之會數達七會之多，時間長達數年，而其與
      會首丙○○、丁○○熟識，卻未親交會款，而且在多年間竟未為任何查証或親
      自付會款，顯然違背經驗法則。
（三）本件告訴人雖然持有互助會簿，惟查關於會首甲○○○部分之原始會簿，均無
      告訴人之姓名，已據甲○○○結証在卷，甲○○○證稱「我不認識己○○○，
      她沒有加入我的互助會，互助會都是乙○○參加的，我都是向乙○○收會錢。
      八十七年九月一日至八十九年四月一日之每月一萬元互助會簿，是今年中秋節
      時林女到我家說他有加入互助會，但她的互助會簿掉了，要我重新書寫一本給
      她，並加上她及她兒子之名字。」（見偵卷八十九年十月卅日筆錄）經檢察官
      提示互助會正本三份，王女證稱「這三本都是我簽發交乙○○，八十九年四月
      五日八十八年三月廿日起的互助會，上面郭真盆的名字不是我寫的，八十七年
      九月一日起的互助會是己○○○於八十九年中秋節要求我補填上去的。」（見
      偵卷九十一年七月卅一日筆錄），足見會首之會簿其上並無任何告訴人之名
      字。查告訴人如確有參加甲○○○之三組會互助會，至少在八十七年九月間及
      八十八年三月間與八十九年四月間即應擁有上開互助會簿，然其遲至八十九年
      中秋節，才前往甲○○○處要求重給互助會簿，在長達二年時間內，均未發覺
      其上並無任何告訴人之名字，也未向被告為任何查詢或爭執，亦未向會首甲○○○為任何查詢，縱告訴人己○○○辯稱其不識字，但其長子庚○○自稱亦有
      加入互助會，另外一位兒子林敏昌及媳婦郭秀華等人，均為高中以上學歷，並
      均為上班族，並非不識字之輩，且郭真盆又與渠等同居共處，自無可能不將會
      簿提示予庚○○等人閱覽而發覺會簿不符，並進而對會首為追問查証之理，況
      且如有交會款予被告轉交，以其會數甚多及金額巨大，卻從未要求被告簽立收
      據，所述亦顯違常情，而無可採信。
（四）關於附表編號七會首戊○○部分之互助會，公訴意旨認告訴人郭真盆有參加二
      會云云，惟為被告所否認，辯稱「她與我是鄰居，原先都我在繳，後來也就不
      跟，於是我頂起她的會。」核與証人林美珠所述相符，林女証稱「我不認識己○○○這個人，是乙○○以她女兒郭麗玲及鄭國良與她先生鄭騰輝名義加入，
      另有一個郭真盆名字，鄭騰輝有二個名字，每月都向向乙○○收會錢，從未向
      郭女收過會錢，她也沒聯絡過我。會單第廿九號鄭騰輝名字改為郭真盆，那是
      她自己改的，我的會單上還是鄭騰輝名字。」林美珠並提出會單經檢察官檢視
      廿九號確為鄭騰輝，閱後發還林美珠（以上見偵卷八十九年十一月八日筆錄）
      。按本會自八十八年三月廿五日即起會，郭女若確有參加互助會，自亦無可能
      至八十九年九月間才發覺其只有一會並進而向會首追問查証，且如有交會款予
      被告轉交，卻從未要求被告簽立收據，所述同樣有違常情，而無可採信。
（五）關於附表編號一會首丙○○部分之互助會，公訴意旨認告訴人己○○○加入二
      會，被詐六六五○○○元云云。惟丙○○僅証稱郭女名字是被告要他書寫的等
      語，但查被告已否認有該詐欺事實，辯稱告訴人原要參加，後來未繳而由其頂
      下等語，次查告訴人已自承其認識丙○○十多年，且丙○○亦稱有向告訴人借
      八十萬元，每月利息一萬六千元，每月利息都是直接付給郭真盆，已如前述，
      則告訴人與丙○○既已十分熟稔，如確有加入互助會，顯不需被告仲介，且支
      付會款亦不需經被告之手，告訴人既持有會單，當知該互助會自八十七年三月
      十日起至八十九年五月十日日即已結束，若其為尾會，當知在該時即應取得會
      款，然其逾時數月均無異議或追討，而告訴人在八十九年九月廿五日告訴狀記
      載，丙○○為會首之互助會每會二萬元會員計廿七名，原定期間為八十七年三
      月十日至八十九年五月十日，告訴人參加二會從未參與競標，目前已交十九次
      會款，尚有八次合會才結束云云。查自八十七年三月十日算起至八十九年五月
      十日止，確已滿廿七個月，即本會至八十九年五月十日確已滿會，詎告訴人自
      承至八十九年九月廿五日告訴時，其才繳十九會尚有八會才滿會，殊屬矛盾而
      不實，益見其胡亂編撰而無可採。
（六）關於附表編號二會首丙○○部分之互助會，同上說明，此部分亦無證據足資証
      明，告訴人所指，亦無可採。
（七）關於附表編號三會首丁○○部分之互助會，被告否認有為告訴人郭真盆轉交會
      款之事實，而丁○○（林定令）也証稱「當初乙○○說是要以己○○○、鄭騰
      輝名字加入互助會，我從未與己○○○接觸過，會錢都由乙○○支付，己○○○從未打過電話說要標會之事。」（見八十九年十月卅日筆錄）依前所述，丁○○與己○○○原即熟稔，如有意入會亦不需經被告之手，且在長達一年半之
      時間內從未查証也未要求標會，殊無可能，再者，本會乃每月三萬元之互助會
      ，依標單記載底價為二千五百元，則每月至少需繳二萬七千五百元，惟告訴人
      在八十九年十一月廿八日呈狀中稱「丁○○夫婦因經營超市向己○○○借款六
      十萬元，每月利息一萬二千元，借了快一年，利息自會錢中扣抵。」（見該狀
      三頁倒數第一行、第四頁第一行）但查兩項金額差一萬五千餘元，則該利息顯
      不足抵扣會款，且如利息要抵扣會款，則不足額如何補足等情，己○○○顯無
      可能不與丁○○磋商，何況依告訴人自述兩人又是十分熟稔，是告訴人所述顯
      違常情，也不足以採信。
（八）又會首既已明知當初均是被告指定名字入會，而互助會用他人名字入會，事所
      恆有，已據甲○○○、戊○○証述在案，而本件所有之會款均由被告繳交，則
      會首與被告間之關係非常清楚，是事後被告有無收回會簿或要求更名，對其與
      會首間之關係不生影響，更何況會簿發出後會員散處各地，會首要收回更改乃
      非常麻煩之事，而被告亦無權向其他會員收取會簿更改，尚難以被告辯解稱告
      訴人沒有繳納會款而由其頂替卻又沒有向告訴人收回互助會簿或更改互助會簿
      上會員之名字，就認為持有互助會簿之人為真正之會員。
五、綜上所述，本院調查審理結果，認為本件並無積極證據足証被告有公訴人所指之
    犯行，不能證明被告犯罪，自應諭知被告無罪。
據上論斷，應依刑事訴訟法第三百零一條第一項，判決如主文。
中      華      民      國      九十二      年    三    月    十九    日
                                台灣台中地方法院刑事第一庭
                                    法  官      李添興
右正本證明與原本無異。
如不服本判決，應於判決送達後十日內向本院提出上訴狀，上訴於臺灣高等法院臺中
分院( 須附繕本 )。
                                     書記官
中      華      民      國      九十二      年    三    月    十九    日
附表
編號  會  首   時                            間       金   額    告 訴 人
                                                     （每會）
 一   丙○○   八十七年三月十八日至八十九年五月十日   二萬元     己○○○
 二   丙○○   八十八年十二月十日至九十一年十二月十日  二萬元    己○○○
 三   丁○○   八十八年三月二十日至八十九年八月二十日  三萬元    己○○○
 四   甲○○○ 八十七年九月一日至八十九年四月一日      一萬元    己○○○
                                                                 庚○○
 五   甲○○○ 八十八年三月二十日至八十九年十一月二十日 二萬元   己○○○
                                                                 庚○○
 六   甲○○○ 八十九年四月五日至九十一年四月五日        二萬元  己○○○
 七   戊○○   八十八年三月二十五日至九十一年二月二十五日 二萬元 己○○○
附件
臺灣臺中地方法院檢察署檢察官起訴書              九十年度偵字第一七二九號
    被      告  乙○○  女四十一歲（民國○○年○月○○日生）
                        住台中市○區○○○路一巷六弄一六九號
                        身分證統一編號：Ｚ000000000號
右被告因詐欺案件，已經偵查終結，認應該提起公訴，茲將犯罪事實及證據並所犯法
條分敘如左：
        犯罪事實
一、乙○○與己○○○、庚○○母子為鄰居關係，平日甚為熟稔，乙○○竟基於意圖
    為自己不法所有之概括犯意，自民國八十七年三月十八日起至八十九年四月間止
    ，利用己○○○、庚○○母子對其之信任，及附表所示之互助會首丙○○等人與
    己○○○、庚○○母子彼此不認識且己○○○、庚○○母子從未關切開標之情形
    之機會，於附表所示之互助會首丙○○等人向其召集參加互助會之際，向己○○○、庚○○母子佯稱：伊有親戚召互助會，伊可代渠等加入互助會並處理云云，
    使己○○○、庚○○母子陷於錯誤，而以己○○○或庚○○之名義加入附表所示
    之互助會，乙○○並將互助會簿正本交付己○○○、庚○○母子，用以取信其二
    人，乙○○則向附表所示之互助會首丙○○等人佯稱：己○○○、庚○○名義都
    是伊加入的互助會，使會首亦信以為真。己○○○、庚○○母子因已取得互助會
    簿，誤信為已加入附表所示之互助會，如數遵期交付會款交予乙○○轉交會首，
    乙○○則將己○○○、庚○○母子交付之會款作為自己之會款而交予會首，並標
    取互助會使用，附表所示之互助會首丙○○等人與己○○○、庚○○母子均受蒙
    蔽，乙○○即以此方式，連續詐得如附表所示共計新臺幣三百三十九萬九千七百
    元。嗣於八十九年九月一日，己○○○、庚○○二人察覺有異，向會首查詢始知
    受騙。
二、案經己○○○、庚○○委由賴書貞律師告訴偵辦。
    起訴。理由
一、訊據被告乙○○固坦承於附表所示之互助會首丙○○等人向其召集參加互助會之
    際，告知己○○○、庚○○母子亦可加入互助會，而己○○○或庚○○加入附表
    所示之互助會後，並將互助會簿正本交付己○○○、庚○○母子之事實，然矢口
    否認有何詐欺犯行，辯稱：己○○○、庚○○母子加入互助會後不繳錢，伊才向
    會首說己○○○、庚○○母子不要參加了，己○○○、庚○○母子名義的互助會
    由伊頂下來，伊有問會首是否要要更改會單，會首都說不用更改云云。惟查：(一)
    右揭犯罪事實，業據告訴人己○○○、庚○○二人指訴甚詳，並有互助會單附卷
    可稽。(二)自八十七年三月十八日起至八十九年四月間止，被告曾邀告訴人二人加
    入附表所所示之七個互助會，業據被告自白在卷。倘告訴人二人每次均在答應加
    入互助會，並取得互助會簿後，又反悔拒不繳納會款，衡情被告豈會一再邀告訴
    人二人參加他人所召集之互助，且每次均頂下告訴人名義之互助會款？又告訴人
    有互助會簿正本一節，業據告訴人提出三份互助會簿為憑（附於證物袋內），而
    被告從未告知會首更改會員名冊之事實，亦據證人即會首戊○○、丙○○、黃聘
    珠等三人結證在卷。倘告訴人未繳納會款而由被告頂替，被告豈有不追回互助會
    簿、更該會員名冊之理？被告所辯顯係卸責之詞，不足採信。綜上所述，參互各
    情，被告犯嫌堪以認定。
二、核被告乙○○所為，係犯刑法第三百三十九條第一項之詐欺取財罪嫌。再被告先
    後多次犯行，時間緊接，罪名與構成要件相同，顯係基於概括犯意反覆為之，應
    依刑法第五十六條連續犯之規定以一罪論，並均加重其刑。告訴意旨另以：被告
    於附表所示之互助會冒用告訴人己○○○、庚○○二人之名義標會，另涉有偽造
    文書罪嫌。惟查，附表所示之互助會首丙○○等人均不認識己○○○、庚○○二
    人，亦從未與己○○○、庚○○二人收取會款，且附表所示之互助會首丙○○等
    人主觀上均認該互助會為被告以不同名義加入等情，業據證人丙○○等人證述在
    卷。又民間互助會以綽號、偏明或他人名義加入，事所常有，且為眾所週知之事
    實，是該互助會對會首而言，應屬被告所有，被告標取會款自男認有何偽造文書
    之犯行。惟告訴意旨認此部分與前開有罪部分有裁判上一罪之牽連關係，爰不另
    為不起訴之處分，併此敘明。
三、依刑事訴訟法第二百五十一條第一項提起公訴。
    此  致
臺灣臺中地方法院
中      華      民      國    九十一    年     十一     月     三十     日
                              檢察官  辛  ○  ○
右正本證明與原本無異
中      華      民      國    九十一    年     十二     月      九      日
                              書記官  楊  翰  儒
附錄本案所犯法條
刑法第三百三十九條第一項
意圖為自己或第三人不法之所有，以詐術使人將本人或第三人之物交付者，處五年以
下有期徒刑、拘役或科或併科一千元以下罰金。
